臺灣臺南地方法院刑事判決
111年度訴字第563號
公  訴  人  臺灣臺南地方檢察署檢察官
被      告  吳佳鴻


上列被告因詐欺等案件，經檢察官提起公訴（111年度偵字第265
0號），被告於本院準備程序就被訴事實為有罪陳述，經本院合
議庭裁定改由受命法官獨任進行簡式審判程序，判決如下：
    主  文
吳佳鴻犯三人以上共同冒用公務員名義詐欺取財罪，處有期徒刑
壹年陸月。又犯三人以上共同冒用公務員名義詐欺取財罪，處有
期徒刑捌月。應執行有期徒刑壹年拾月。 
扣案手機壹支(廠牌：蘋果，含○○○○○○○○○○號SIM卡壹張)沒收之
；未扣案之犯罪所得新臺幣壹萬貳仟元沒收之，於全部或一部不
能沒收或不宜執行沒收時，追徵其價額。
    事  實
一、吳佳鴻於民國110年12月中旬，因某求職廣告聯繫人員，告
    知如代為收取並交付款項，即可獲得報酬後，雖預見其所收
    取之款項極可能為詐欺集團假冒公務員行騙之詐欺犯罪所得
    ，且甚有可能因此收款、轉交行為造成金流斷點而掩飾、隱
    匿詐欺犯罪所得之去向，竟猶不顧於此，加入真實姓名年籍
    不詳、Telegram通訊軟體暱稱「周星星」、「和尚」、「王
    先生」、「QQ」及其餘姓名年籍不詳之成年人所組成由三人
    以上以實施詐術為手段，具有持續性、牟利性之結構性詐欺
    集團犯罪組織擔任俗稱「車手」之工作。嗣後即與「周星星
    」、「和尚」、「王先生」、「QQ」、該詐騙集團其餘成員
    共同意圖為自己不法之所有，基於3人以上共同冒用公務員
    名義詐欺取財、洗錢之犯意聯絡，為下列犯行：
(一)先由該詐騙集團之不詳成年成員佯裝為中華電信人員、「邱
    傑(音譯)」、「臺北市警察局偵二隊隊長李建邦(音譯)」、
    「臺北地檢署偵查主任黃立維(音譯)」等人，於111年1月6
    日8時45分起接續致電周家慧，佯稱周家慧積欠款項、涉及
    洗錢案件，欲找李建邦擔保，需要將錢提領出來，放置在住
    家大樓信箱云云，致周家慧陷於錯誤，而依指示提領附表所
    示款項放置於其住處(地址詳卷)1樓信箱，吳佳鴻即依指示
    前往取款並轉交或暫存放在指定處所(詳附表)，而共同掩飾
    、隱匿此等詐欺犯罪所得之本質、來源及去向。嗣因吳佳鴻
    於111年1月12日17時許欲前往附表編號四所示置物櫃取款時
    ，經獲報上情，且依監視器畫面循線至該處查訪上開案件之
    警員發現，並扣得附表編號四所示款項。
(二)先由該詐騙集團之不詳成年成員佯裝為中華電信人員、「臺
    北市警察局第二偵隊某女性警官及李建邦(音譯)隊長」、「
    黃主任」等人，於111年1月12日9時許陸續致電葉穎穎，佯
    稱葉穎穎積欠款項、涉及洗錢案件，需提領款項交與臺南調
    查人員作資金公證以表清白云云，致葉穎穎誤信為真，而依
    指示於同日17時10分許將新臺幣(下同)579,000元現金放置
    於臺南市○○區○○路00巷0號前車牌號碼***116號普通重型機
    車(確切車號詳卷)腳踏板上，吳佳鴻即依「周星星」指示前
    往取款，然因警查訪上開(一)案件，而於同日17時許查獲吳
    佳鴻後，並發現其隨身尚有鉅額現金579,000元而查扣之(已
    發還葉穎穎)，吳佳鴻並坦承取款地點後，始循線查獲上情
    。
二、案經周家慧、葉穎穎訴由臺南市政府警察局第五分局(下稱
    第五分局)報告臺灣臺南地方檢察署檢察官偵查起訴。
　　理  由
一、按本件被告吳佳鴻所犯為死刑、無期徒刑、最輕本刑3年以
    上有期徒刑以外之罪，亦非高等法院管轄之第一審案件，其
    於準備程序中就被訴事實為有罪之陳述，經告知簡式審判程
    序之旨，並聽取檢察官及被告之意見後，本院合議庭依刑事
    訴訟法第273條之1第1項規定裁定進行簡式審判程序，是本
    案之證據調查，依同法第273條之2規定，不受同法第159條
    第1項、第161條之2、第161條之3、第163條之1，及第164條
    至第170條所規定證據能力認定及調查方式之限制，合先敘
    明。又按違反組織犯罪防制條例之罪，訊問證人之筆錄，以
    在檢察官或法官面前作成，並經踐行刑事訴訟法所定訊問證
    人之程序者為限，始得採為證據。組織犯罪防制條例第12條
    第1項定有明文。此係於以立法排除被告以外之人於警詢或
    檢察事務官調查中所為之陳述，得適用刑事訴訟法第159條
    之2、第159條之3及第159條之5之規定，是證人於警詢時之
    陳述，於違反組織犯罪防制條例案件，絕對不具有證據能力
    ，自不得採為判決基礎（最高法院107年度台上字第3589號
    判決意旨參照）。本案被告所涉違反組織犯罪防制條例之罪
    部分，告訴人周家慧、葉穎穎及證人即搭載被告之計程車司
    機張國賢、陳明進於警詢時以證人身分所為之陳述，依前揭
    組織犯罪防制條例之特別規定及說明，不具證據能力而不得
    採為判決基礎（就所涉加重詐欺取財、一般洗錢罪等部分則
    不受此限制）。
二、訊據被告對於上開犯罪事實均坦承不諱，核與證人即告訴人
    周家慧、葉穎穎及證人即搭載被告之計程車司機張國賢、陳
    明進於警詢證述明確，並有自願受搜索同意書、第五分局搜
    索扣押筆錄、扣押物品目錄表、贓物認領保管單各2份、監
    視錄影翻拍照片、搜索及扣押物品照片8張、被告與所屬詐
    欺集團成員對話紀錄截圖8張在卷可稽，堪認被告上開任意
    性自白核與事實相符應屬確實。本案事證明確，被告犯行堪
    以認定，應依法論科。
三、論罪科刑：
(一)次按詐欺集團向被害人施用詐術後，為掩飾、隱匿其詐欺所
    得財物之本質、來源及去向，而令被害人將其款項交付予前
    往取款之集團「車手」，並將該特定犯罪所得交予其他共同
    正犯而移轉之，因而有掩飾、隱匿其本質、來源及去向之效
    果，即難認僅單純犯罪後處分贓物之行為，應構成洗錢防制
    法第2條之洗錢行為（最高法院108年度台上字第3993號、10
    9年度台上字第436號判決意旨參照）。被告依指示取得告訴
    人周家慧、葉穎穎依指示放置在特定地點之現金後，離去原
    放置處，予以攜帶或保管，因現金具有高度混同性，在被告
    經手後，已經發生掩飾、隱匿該等款項本質係屬詐欺犯罪所
    得之本質、來源之效果，被告嗣後部分再將附表編號一至三
    所示款項轉交予該集團其他成員之行為，亦等同隱匿該等詐
    欺犯罪所得之去向，難認僅單純犯罪後處分贓物之行為，而
    兼有洗錢防制法第2條第2款之洗錢行為，自應論以同法第14
    條第1項之一般洗錢罪。
(二)核被告就事實欄一(一)所為，係犯組織犯罪防制條例第3條
    第1項後段之參與犯罪組織罪、洗錢防制法第14條第1項之一
    般洗錢罪、刑法第339條之4第1項第2款、第3款之三人以上
    共同冒用政府機關及公務員名義犯詐欺取財罪；另就事實欄
    一(二)所為，係犯洗錢防制法第14條第1項之一般洗錢罪、
    刑法第339條之4第1項第2款、第3款之三人以上共同冒用政
    府機關及公務員名義犯詐欺取財罪。起訴書固未論及被告所
    犯一般洗錢罪，然已於犯罪事實欄載明該等犯罪事實，並經
    本院於審理時諭知此部分罪名，且與已起訴之部分具想像競
    合之法律上一罪關係（詳下述），本院自應併予審理。
(三)被告與「周星星」、「和尚」、「王先生」、「QQ」及所屬
    本案詐欺集團成員間，就上開所犯詐欺取財及洗錢罪部分具
    犯意聯絡及行為分擔，均應論以共同正犯。
(四)被告就事實欄一(一)、(二)犯行，均以一行為同時犯數罪名
    ，均為想像競合犯，均應依刑法第55條之規定，各從一重論
    以三人以上共同冒用政府機關及公務員名義犯詐欺取財罪。
(五)事實欄一(一)部分，被告對同一告訴人多次領款行為，均係
    出於同一犯意，皆屬當次犯行之一部，屬接續犯。至於事實
    欄一(一)、(二)係對不同告訴人施以詐欺犯行，侵害法益不
    同，所為施以詐術時間、地點亦不相同，犯意各別，應予分
    論併罰。
(六)刑之減輕：
　1.被告就事實欄一(二)犯行，係於警方發覺其參與事實欄一(
    一)犯罪後，將之逮捕返所後始察覺被告身上另有579,000元
    之現金，經被告坦承是當日稍早至永康區富國路一帶領得，
    經警至現場查明被害人身分，始通知葉穎穎至所製作警詢筆
    錄等情，有第五分局警員之職務報告1紙存卷可查(本院卷第
    35頁)。本院審酌持有高額現金之可能性多元，並非必然與
    犯罪相關，而當時告訴人葉穎穎尚未發覺遭騙，警方難以單
    純以被告身上有現金遽以判定該筆款項為詐欺所得，是難認
    對被告涉及事實欄一(二)之犯行已有合理懷疑，故被告就事
    實欄一(二)核屬對於未發覺之罪自首，就此部分爰依刑法第
    62條規定，減輕其刑。
　2.又按犯組織犯罪防制條例第3條之罪，偵查及審判中均自白
    者，減輕其刑；犯洗錢防制法第14條之罪，在偵查或審判中
    自白者，減輕其刑，組織犯罪防制條例第8條第1項後段、洗
    錢防制法第16條第2項分別定有明文。查被告就本案犯罪事
    實於偵查、本院審理時均坦承不諱，是其所犯前開各該參與
    犯罪組織罪、洗錢罪部分，均有上開減刑規定之適用，然各
    分別從一重依刑法加重詐欺罪處斷，僅於下述依刑法第57條
    裁量刑度時，併將輕罪合併評價審酌在內（最高法院108年
    度台上字第4405、4408號判決意旨）。
(七)茲審酌被告正值青壯，猶不思戒慎行事，循正當途徑獲取穩
    定經濟收入，竟因貪圖小利，即甘為詐騙集團成員吸收而擔
    任領款車手，與該詐騙集團成員共同違犯上開犯行，實無足
    取，且被告所擔任之角色，係使該詐騙集團得以實際獲取犯
    罪所得，並掩飾、隱匿詐欺所得之本質、來源及去向，使其
    他不法份子易於隱藏真實身分，減少遭查獲之風險，助長詐
    欺犯罪，同時使告訴人受有財產上損害而難於追償，侵害他
    人財產安全及社會經濟秩序，殊為不該。惟念被告犯後始終
    坦承犯行不諱，並無矯飾之情，兼衡被告於本案中之分工、
    涉案情節及對告訴人造成之損害(部分款項已經發還)，暨被
    告自陳學歷為國中畢業，從事油漆工及外送員等職業，需扶
    養母親（本院卷第103頁）之智識程度、家庭生活狀況等一
    切情狀，分別量處如主文所示之刑，並考量被告就上開二犯
    行之關連性、犯罪同質性等定其應執行刑如主文所示，以示
    懲儆。
四、沒收部分：
(一)被告於本院準備程序自承其為上開犯行獲得12,000元之報酬
    （本院卷第90頁），即屬被告所有之犯罪所得，應依刑法第
    38條之1第1項前段規定宣告沒收，於全部或一部不能沒收或
    不宜執行沒收時，則應依同條第3項規定，追徵其價額。
(二)扣案手機1支(廠牌：蘋果，含○○○○○○○○○○號SIM卡1張)，經
    被告坦承為所有，且供本案犯行所用，據其自承在卷（本院
    卷第103頁），核屬供犯罪所用之物，應依刑法第38條第2項
    前段規定，宣告沒收。
(三)又犯洗錢防制法第14條之罪，其所移轉、變更、掩飾、隱匿
    、收受、取得、持有、使用之財物或財產上利益，沒收之，
    同法第18條第1項前段固有明文，但該條項既未規定「不問
    屬於犯罪行為人與否」，自以屬於被告所有者為限，始得依
    該條項規定沒收之。被告違犯上開犯行所提領之款項既已轉
    交同詐欺集團所屬成員，自已非屬被告管領之下，無由依洗
    錢防制法第18條第1項前段規定諭知沒收，併此指明。㈡
據上論斷，應依刑事訴訟法第273條之1第1項、第299條第1項前
段判決如主文。
本案經檢察官黃銘瑩提起公訴，檢察官黃信勇到庭執行職務。
中　　華　　民　　國　　111 　年　　10　　月　　19　　日
                  刑事第十三庭  法  官  李音儀
以上正本證明與原本無異。
如不服本判決應於收受本判決後20日內向本院提出上訴書狀，並
應敘述具體理由。其未敘述上訴理由者，應於上訴期間屆滿後20
日內向本院補提理由書狀（均須按他造當事人之人數附繕本）「
切勿逕送上級法院」。 
　　　　　　　　　　　　　　　　書記官  陳怡蓁
中　　華　　民　　國　　111 　年　　10　　月　　19　　日
附錄本案論罪法條：
洗錢防制法第2條
本法所稱洗錢，指下列行為：
一、意圖掩飾或隱匿特定犯罪所得來源，或使他人逃避刑事追訴
    ，而移轉或變更特定犯罪所得。
二、掩飾或隱匿特定犯罪所得之本質、來源、去向、所在、所有
    權、處分權或其他權益者。
三、收受、持有或使用他人之特定犯罪所得。
洗錢防制法第14條
有第二條各款所列洗錢行為者，處7年以下有期徒刑，併科新臺
幣5百萬元以下罰金。
前項之未遂犯罰之。
前二項情形，不得科以超過其特定犯罪所定最重本刑之刑。
刑法第339條之4　
犯第339條詐欺罪而有下列情形之一者，處1年以上7年以下有期
徒刑，得併科1百萬元以下罰金：
一、冒用政府機關或公務員名義犯之。
二、三人以上共同犯之。
三、以廣播電視、電子通訊、網際網路或其他媒體等傳播工具，
    對公眾散布而犯之。
前項之未遂犯罰之。
附表：周家慧放置於其住處1樓信箱之款項及去向
編號 周家慧放置現金時間 現金數額 (新臺幣) 被告取款時間 被告轉交之對象、時間、地點 一 111年1月6日11時許 688,000元 同年月6日11時至12時間 旋即在周家慧住處附近轉交「和尚」。 二 同年月7日10時許 588,000元 同年月7日10時59分許 同年月7日22時許放在永和仁愛公園附近椅子上交與「王先生」。 三 同年月10日11時許 390,000元 同年月10日11時18分 同年月10日16時56分後不久在新竹高鐵站附近「蝦很大」釣蝦場交與「QQ」。 四 同年月12日11時許 400,000元 同年月12日11時21分至41分 同日12時將款項暫放置在臺南火車站松興租車停車場757號機台16號置物櫃(尚未轉交，已發還周家慧)。